最高法院民事判決　　　　　　　　　　　　　　　九十四年度台上字第一一一二號
　　上　訴　人　台北市政府國民住宅處
　　法定代理人　許志堅
　　訴訟代理人　莊國明律師
　　被 上訴 人　甲○○
　　訴訟代理人　何邦超律師
上列當事人間請求損害賠償事件，上訴人對於中華民國九十二年十一月十一日台灣高
等法院第二審判決（九十二年度上字第五三二號），提起上訴，本院判決如下:
    主  文
上訴駁回。
第三審訴訟費用由上訴人負擔。
   理   由
本件被上訴人主張：伊於民國七十六年十二月八日向上訴人購買坐○○○市○○區○
○段一小段六二七、六一八之一、之二、之三號四筆土地（下稱前揭四筆土地），已
依約繳納價金，並於同年月十八日辦妥所有權移轉登記。嗣於八十一年九月二十三日
將前揭四筆土地及同小段六二二、六二四、六二八之一、之二號土地共八筆，及取得
建造執照興建建築物之權利，出賣予訴外人霖業開發股份有限公司（下稱霖業公司）
。詎前開六二七號土地中之七平方公尺，已據上訴人領有台北市政府工務局核發七二
使字第一七四五號使用執照，為興建南京新村國宅之法定空地，霖業公司乃於八十二
年間將該七平方公尺土地辦理分割為六二七之一號（下稱系爭土地），並於九十一年
一月十六日與伊達成和解，由霖業公司將系爭土地所有權移轉登記予伊，伊則賠償霖
業公司新台幣（下同）三百五十萬元之損害。上訴人出賣系爭土地予伊，有權利瑕疵
及不完全給付之情事，伊因而受有賠償霖業公司三百五十萬元，及系爭土地無法建築
，建築物容積率減少，喪失七百三十七萬九千九百五十六元獲利之損害，經伊於同年
四月一日、七月二十二日限期催告上訴人除去重複使用之情形並賠償損害，否則解除
系爭土地之買賣契約，上訴人仍未於期限內為之，伊乃於同年八月二十二日解除系爭
土地之買賣契約。又系爭土地之瑕疵縱屬無法補正，依民法第二百二十六條第一項、
第二百五十六條規定，亦不影響伊解除契約之權利等情，爰依民法第二百五十九條第
一項、第二百十六條、第二百十三條第二項規定，求為命上訴人返還系爭土地之價金
三十八萬九千九百七十元，及賠償伊所受損害三百五十萬元，並加付法定遲延利息之
判決。
上訴人則以：伊已依約將系爭土地所有權移轉並交付被上訴人，並無第三人得向被上
訴人主張任何權利，自無權利瑕疵之情事。兩造就系爭土地之買賣既未約定作何用途
，該土地雖不得作為建築基地，但仍可為其他使用。又系爭土地無法做為建築基地使
用之瑕疵，並非於兩造買賣契約成立後始發生，被上訴人亦不得主張不完全給付，且
上開瑕疵係因當時建築管理、土地分割、畸零地合併制度運作未臻完善所致，非可歸
責於伊，伊無須負不完全給付責任。被上訴人因系爭土地無法做為建築基地使用，遭
霖業公司解除契約所受二百十六萬零九百二十一元之損害，並非民法第二百十六條第
二項規定之所失利益，不得請求伊賠償。又被上訴人出售前揭四筆土地之獲利與其購
回系爭土地之損失係基於同一原因事實而發生，亦有損益相抵之適用。縱認被上訴人
之解約合法，伊應賠償其損害，惟被上訴人未將系爭土地所有權移轉並交付之前，伊
得行使同時履行抗辯權，拒絕給付等語，資為抗辯。
原審依審理之結果，以：被上訴人於七十六年十二月八日檢附台北市政府工務局核發
之「台北市公私有畸零地合併使用證明書」向上訴人申購前揭四筆土地，並於同年月
十八日辦妥所有權移轉登記，嗣於八十年十月十五日以含前揭四筆土地為建築基地向
台北市政府工務局申請核發取得建造執照，並於八十一年九月二十三日將含前揭四筆
土地在內共八筆及已取得建造執照興建建築物之權利，出賣予霖業公司。又前開六二
七號土地中之七平方公尺，已據上訴人領有台北市政府工務局核發七二使字第一七四
五號使用執照，為興建南京新村國宅之法定空地。霖業公司於八十二年間將該七平方
公尺土地辦理分割登記為系爭土地，並於九十年五月間訴請被上訴人賠償，於九十一
年一月十六日與被上訴人成立和解，由霖業公司將系爭土地所有權移轉登記予被上訴
人，被上訴人賠償霖業公司三百五十萬元等事實，為兩造所不爭，且有被上訴人提出
之申請書、台北市公私有畸零地合併使用證明書、台北市政府國民住宅處七十六年十
一月十九日（76）北市宅三字第二五一六○號函、土地建築改良物買賣所有權移轉契
約書、建造執照、不動產買賣契約書、台北市政府工務局建築管理處九十年七月二十
六日北市工建照字第九○六六六三三○○○號函、土地登記謄本、協議書及支票三紙
附卷足憑，並經調閱台灣台北地方法院九十年度重訴字第一一九六號霖業公司與被上
訴人間請求損害賠償事件民事卷核對無訛，堪信為真。按八十九年修正施行前之民法
第二百二十七條規定，債務人不為完全之給付者，債權人得請求損害賠償。兩造系爭
土地買賣契約係訂立於七十六年間，上訴人是否構成不完全給付，自應適用修正前之
民法第二百二十七條規定。所謂不為完全之給付，屬積極的債務違反，即因可歸責於
己之事由提出不符合債務本旨之給付，無論其給付之瑕疵係存在於契約成立前或成立
後，均應有前開不完全給付規定之適用。依卷附土地登記謄本之記載，系爭土地地目
為建，於兩造訂約前之七十二年間，即已作為上開七二使字第一七四五號使用執照所
載基地之範圍，自不得再重複作為其他建築基地使用，則上訴人交付該無法作為其他
建築基地使用之建地予被上訴人，自難認係符合債務本旨之給付，屬物的瑕疵。被上
訴人主張上開瑕疵為權利瑕疵，尚非有據。又系爭土地於七十二年間即屬上訴人興建
南京新村國宅領取之使用執照所載基地，上訴人未查明該事實，於七十六年間將該土
地出售予被上訴人，致被上訴人購買該建地而無法作為建地使用，自係可歸責於上訴
人。上訴人辯稱因當時建築管理、土地分割、畸零地合併制度運作未臻完善所致，非
可歸責於伊云云，尚非可採。上訴人交付系爭土地有前開物的瑕疵，同時亦構成不完
全給付，堪予認定。次查，最高法院七十七年度第七次民事庭會議決議雖謂「出賣人
就其交付之買賣標的物有應負擔保責任之瑕疵，而其瑕疵係於契約成立後始發生，且
因可歸責於出賣人之事由所致者，則出賣人除負物之瑕疵擔保責任外，同時構成不完
全給付之債務不履行責任」，然此係就出賣人交付之買賣標的物瑕疵，其瑕疵係於契
約成立後發生，且因可歸責於出賣人之事由所致之情形為設題，討論出賣人所應負之
債務不履行責任，惟就該瑕疵於契約成立前發生之情形，既非屬該次決議之範疇，自
難據前開闡釋逕為相反之解釋，而認出賣人應負物之瑕疵擔保責任，其瑕疵係於契約
成立前發生，即無須負不完全給付之債務不履行責任。況依民法第三百五十四條規定
，物之出賣人，對於買受人應擔保其物依同法第三百七十三條之規定危險移轉於買受
人時，無滅失或減少其價值、通常效用或契約預定效用之瑕疵，並未區分該瑕疵係於
契約成立前或成立後存在而異其法律效果。準此，出賣人因交付之買賣標的物有瑕疵
，不符合債務本旨，須負不完全給付責任時，自不因該瑕疵係發生於契約成立前，即
免除出賣人應負不完全給付之債務不履行責任。上訴人舉上開決議，辯稱：上開瑕疵
係存在於兩造訂立買賣契約前，伊無須負不完全給付之債務不履行責任，亦非可取。
按出賣人應負不完全給付之債務不履行責任者，買受人得類推適用民法第二百十六條
規定請求損害賠償，亦得依民法第二百五十六條規定，解除其契約。又給付為可分而
有一部屬不完全給付之情形時，債權人非不得就該契約之一部，類推適用民法第二百
二十六條及第二百五十六條規定，請求損害賠償及解除契約。查上訴人就兩造買賣契
約之履行僅系爭土地部分，因可歸責於上訴人之事由交付不得作為建築基地，不符合
債務本旨，構成不完全給付，上訴人對該部分給付為可分既不爭執，且屬無法補正之
瑕疵，則被上訴人依不完全給付類推適用民法第二百二十六條、第二百五十六條規定
，主張就契約中系爭土地部分以起訴狀繕本之送達上訴人為解除契約之意思表示，而
其訴狀繕本已於九十一年七月二十六日送達上訴人，為上訴人所不爭，且有送達證書
附卷可稽。依上說明，其解除契約，並無不合。又查，兩造於七十六年間訂立買賣契
約，上訴人出售前揭四筆土地予被上訴人，約定以七十六年度之土地公告現值計算買
賣價金，其中六二七號土地當年度公告現值每平方公尺為五萬五千七百十元，為兩造
所不爭，而系爭土地於八十二年七月一日自六二七號土地分割出來，面積七平方公尺
，其買賣價金為三十八萬九千九百七十元。末按民法第二百十六條規定，損害賠償，
除法律另有規定或契約另有訂定外，應以填補債權人所受損害及所失利益為限；依通
常情形或依已定之計劃、設備或其他特別情事，可得預期之利益，視為所失利益。上
訴人出售系爭土地為不完全給付，須負債務不履行損害賠償責任如前述，則被上訴人
主張依民法第二百二十六條規定請求損害賠償，洵無不合。再者，霖業公司以系爭土
地無法再作為興建建築物基地之瑕疵，訴請被上訴人賠償含建築融資損失、停工期間
融資利息損失、變更設計、分割及管銷費用合計一千一百萬零五百二十一元之損害，
嗣被上訴人與該公司達成和解，霖業公司已以買賣為原因移轉登記系爭土地予被上訴
人，被上訴人支付霖業公司三百五十萬元等情，為上訴人所不爭，且有土地登記謄本
及協議書可稽，足證被上訴人與霖業公司合意解除系爭土地部分之買賣契約，並各自
負回復原狀之義務，由霖業公司將系爭土地移轉登記並交付與被上訴人，被上訴人則
返還系爭土地之價金及賠償霖業公司所受損害合計三百五十萬元。而被上訴人與霖業
公司就前開八筆土地面積共計五六六平方公尺，約定之買賣價金為二億零六百二十五
萬八千元，每平方公尺為三十六萬四千四百十三元，有不動產買賣契約足憑。則系爭
土地之價金為二百五十五萬零八百九十一元。而被上訴人與霖業公司合意解除系爭土
地之買賣契約，約定由被上訴人給付霖業公司三百五十萬元，扣除前開價金之餘額為
九十四萬九千一百零九元。審酌系爭土地因無法重複作為興建房屋之基地使用，致霖
業公司原有建築執照無法使用，須變更設計，重新申請建造執照等所受之損害等情，
被上訴人與霖業公司解除系爭土地之買賣契約，因而賠償霖業公司九十四萬九千一百
零九元，尚屬相當。是上訴人之不完全給付致被上訴人賠償霖業公司解除契約所受損
害九十四萬九千一百零九元，及其出售系爭土地予霖業公司原可獲得之價差利益二百
十六萬零九百二十一元，合計三百十一萬零三十元。又查，被上訴人向上訴人購買前
揭四筆土地後，出售霖業公司固獲有利益，惟此獲利係基於被上訴人買受後地價上漲
及被上訴人尚合併出售同小段六二二、六二四、六二八之一、之二號四筆土地，使霖
業公司取得合併後較大面積土地得以興建大樓等因素而來，與系爭土地之損害係因上
訴人於出售前將該土地作為南京新村國宅之建築基地所致，並非基於同一原因事實。
上訴人援引損益相抵之規定，辯稱被上訴人所受利益超過所受損害云云，亦非可採。
綜上所述，兩造間就系爭土地部分買賣契約既經合法解除，被上訴人自得依契約解除
後回復原狀之法律關係，請求上訴人返還已付價金三十八萬九千九百七十元及賠償其
損害三百十一萬零三十元，合計三百五十萬元。惟因契約解除雙方互負回復原狀之義
務，依民法第二百六十一條準用同法第二百六十四條之規定，於他方未為對待給付前
，得拒絕自己之給付。上訴人依民法第二百六十四條規定行使同時履行抗辯，主張被
上訴人未將系爭土地所有權移轉登記並交付與上訴人之前，拒絕返還價金等語，自屬
可採。從而，被上訴人依債務不履行之法律關係，主張解除契約及損害賠償，請求上
訴人給付三百五十萬元，為有理由，應予准許；上訴人就應移轉登記並交付系爭土地
予被上訴人，為同時履行抗辯，亦無不合等詞，為其心證之所由得，並說明兩造其餘
攻擊防禦方法之取捨意見，因而將第一審所為被上訴人敗訴之判決一部分廢棄，改判
命上訴人於被上訴人移轉系爭土地所有權全部並交付該土地予上訴人之同時，給付被
上訴人三百五十萬元，經核於法洵無違背。又按物之瑕疵係指存在於物之缺點而言。
凡依通常交易觀念，或依當事人之決定，認為物應具備之價值、效用或品質而不具備
者，即為物有瑕疵。出賣人依民法第三百五十四條第一項規定，自負有擔保其物依民
法第三百七十三條之規定危險移轉於買受人時，無滅失或減少其價值之瑕疵，亦無滅
失或減少其通常效用，或契約預定效用之瑕疵。買賣標的物如係特定物，於契約成立
前已發生瑕疵，而出賣人於締約時，因故意或過失未告知該瑕疵於買受人，而買受人
不知有瑕疵仍為購買者，則出賣人所為給付之內容不符合債務本旨，即應負不完全給
付之債務不履行責任。查本件上訴人出賣與被上訴人之土地，登記之地目為建築用地
，其中系爭土地已屬上訴人興建南京新村國宅之法定空地，不得再重複作為其他建築
基地使用，自屬物之瑕疵，且屬無法補正之瑕疵，既為原審所認定。則該瑕疵係發生
於兩造締約前，上訴人因故意或過失而未告知該瑕疵於被上訴人，仍以建地出售於被
上訴人，其所為給付之內容即不符合債務本旨。原審本此見解，認上訴人應負不完全
給付之債務不履行責任，為上訴人敗訴之判決，並無不合。上訴論旨，猶執陳詞，就
原審取捨證據、認定事實之職權行使，指摘原判決關於其敗訴部分為不當，求予廢棄
，非有理由。
據上論結，本件上訴為無理由。依民事訴訟法第四百八十一條、第四百四十九條第一
項、第七十八條，判決如主文。
中       華      民      國    九十四    年      六     月     十六     日
                      最高法院民事第八庭
                          審判長法官  劉  延  村
                                法官  陳  重  瑜
                                法官  黃  秀  得
                                法官  葉  勝  利
                                法官  簡  清  忠
      本件正本證明與原本無異
                                      書  記  官
中       華      民      國    九十四    年      六     月    二十九    日
